臺灣桃園地方法院刑事判決　　　　　 95年度交簡上字第196號
公　訴　人　臺灣桃園地方法院檢察署檢察官
上　訴　人
即　被　告　甲○○
上列上訴人即被告因過失傷害案件，不服本院95年度壢交簡字第
1822號，中華民國95年10月31日第一審刑事簡易判決（聲請簡易
判決處刑案號：95年度偵字第7587號），提起上訴，經本院管轄
之合議庭改依第一審通常程序審理，判決如下：
    主      文
原判決撤銷。
甲○○無罪。
    事實及理由
一、公訴意旨略以：甲○○於民國94年10月9 日下午2 時30分許
    ，駕駛車牌號碼6U－8759號自用小客車，沿桃園縣桃園市○
    ○路，由北往南方向行駛，行經該同縣市○○路425 巷口，
    欲左轉彎進入該巷內時，本應注意車輛行駛時，駕駛人應注
    意車前狀況，隨時採取必要之安全措施，及汽車行駛至交岔
    路口，轉彎車應讓直行車先行，而依當時情形天候晴、日間
    自然光線、道路無障礙物、視距良好等情狀，又無其他不能
    注意之情事，竟疏於注意對向車道之直行車及注意車前狀況
    ，而貿然左轉，適有乙○○於同一時、地，騎乘車牌號碼YQ
    T ─686 號輕型機車，沿中山路由南往北行駛於對向車道，
    恰行經該交岔路口，亦疏未減速慢行，2 人因各有上開疏失
    ，甲○○所駕駛車輛之前車頭遂於上址與乙○○所騎乘機車
    之左前側發生碰撞，致乙○○人車倒地，並受有右膝、左膝
    挫傷、頸部疼痛及頸椎受傷等傷害，因認被告涉犯刑法第28
    4 條第1 項前段之過失傷害罪嫌。
二、按犯罪事實應依證據認定之，無證據不得認定犯罪事實。又
    不能證明被告犯罪者，應諭知無罪之判決，刑事訴訟法第15
    4 條第2 項、第301 條第1 項分別定有明文。又事實之認定
    ，應憑證據，如未能發現相當證據，或證據不足以證明，自
    不能以推測或擬制之方法，為裁判基礎（最高法院40年台上
    字第86號判例意旨參照）；再告訴人之告訴，本以使被告受
    刑事訴追為目的，故其陳述是否與事實相符，自應調查其他
    證據，以資審認，苟其所為攻擊之詞，尚有瑕疵，則在此瑕
    疵未予究明以前，即不能遽採為斷罪之基礎（最高法院69年
    台上字第1531號判例參照）；又認定犯罪事實所憑之證據，
    雖不以直接證據為限，間接證據亦包括在內，然而無論直接
    證據或間接證據，其為訴訟上之證明，須於通常一般之人均
    不致有所懷疑，而得確信其為真實之程度者，始得據為有罪
    之認定，倘其證明尚未達到此一程度，而有合理之懷疑存在
    而無從使事實審法院得有罪之確信時，即應由法院為諭知被
    告無罪之判決（最高法院76年台上字第4986號判例意旨參照
    ）。另按刑法上之過失者，係指行為人按其情節應注意，並
    能注意而不注意，或行為人對於構成要件事實，雖預見其發
    生而確信其不發生者而言，刑法第14條定有明文，是刑法上
    過失行為之成立，當指行為人於行為當時應注意其有致生一
    定犯罪結果之危險，並採行可能、合理且必要之行為以防止
    該犯罪結果之發生，且行為人依其行為當時所存在之客觀環
    境及條件，確能注意該犯罪結果有發生之可能，並能採行防
    止該結果發生之可能、合理且必要之行為，惟行為人竟疏未
    注意該一定犯罪結果發生之風險，而未為防免該結果發生之
    可能、合理且必要之行為；或行為人雖已注意有發生一定犯
    罪結果之風險，卻因確信該結果不發生，而未為防止該結果
    發生之可能、合理且必要之行為之謂。
三、本件聲請簡易判決處刑意旨認定被告涉有過失傷害罪嫌，無
    非係以告訴人乙○○於警詢、檢察官訊問時之指訴，道路交
    通事故調查報告表（一）、（二）、道路交通事故現場圖各
    1 份、乙○○之行政院衛生署桃園醫院診斷證明書3 張、長
    庚紀念醫院診斷證明書1 張、車禍現場及車損照片8 張、臺
    灣省桃園縣區車輛行車事故鑑定委員會95年8 月3 日桃縣行
    字第0955202281號函1 份等為其主要論據。而上開證據之證
    據能力經查如下：
（一）告訴人乙○○於警詢中所為之陳述：有證據能力。
   1、按被告以外之人於審判外之言詞或書面陳述，除法律有規
      定者外，不得作為證據；被告以外之人於偵查中向檢察官
      所為之陳述，除顯有不可信之情況者外，得為證據；被告
      以外之人於檢察事務官、司法警察官或司法警察調查中所
      為之陳述，與審判中不符時，其先前之陳述具有較可信之
      特別情況，且為證明犯罪事實存否所必要者，得為證據；
      再被告以外之人於審判外之陳述，雖不符刑事訴訟法第15
      9 條之1 至第159 條之4 之規定，而經當事人於審判程序
      同意作為證據，法院審酌該言詞陳述或書面陳述作成時之
      情況，認為適當者，亦得為證據。當事人、代理人或辯護
      人於法院調查證據時，知有第159 條第1 項不得為證據之
      情形，而未於言詞辯論終結前聲明異議者，視為有前項之
      同意。刑事訴訟法第159 條第1 項、第159 條之1 第2 項
      、第159 條之2 、第159 條之5 分別定有明文。又刑事訴
      訟法第159 條之2 所謂「經證明具有可信之特別情況」，
      應依陳述人於陳述時之「外部情況」是否具有可信性決定
      之，所謂「外部情況」係指就詢問有無出於不正方法、陳
      述是否出於非任意性、有無違反法定障礙事由期間不得詢
      問及禁止夜間詢問之規定、詢問時是否踐行應先告知義務
      、警詢筆錄所載與錄音或錄影內容是否相符等情，且必須
      依據陳述人之觀察、記憶、表達是否正確、陳述人有無虛
      偽陳述之動機，及對照同一待證事項之其他經過詰問證人
      之證述是否相同，有無矛盾之處而加以綜合決定（最高法
      院94年度臺上字第1653號判決意旨參照）。
   2、查本件關於證人即告訴人乙○○於警詢中所為有關被告犯
      行之陳述，固係被告以外之人於審判外所為之言詞陳述，
      然被告於本院行準備程序中對上開證據之證據能力未表示
      爭執（見本院96年1 月18日準備程序筆錄），且經本院於
      最後審理期日就上開警詢、偵訊筆錄逐一提示並告以要旨
      ，被告就此部分證據之證據能力亦均未聲明異議，本院審
      酌證人乙○○為本件車禍事故當事人，親身經歷見聞本案
      車禍發生經過之全貌，其證詞對認定犯罪事實之存否有其
      必要性，上開警詢筆錄之取得及製作過程，復查無違法取
      證之瑕疵存在，引用其警詢中之陳述作為證據應屬適當，
      依刑事訴訟法第159 條之5 規定，即有證據能力。
（二）告訴人乙○○於檢察官訊問時所為之陳述：無證據能力。
   1、按證人、鑑定人依法應具結而未具結者，其證言或鑑定意
      見，不得作為證據，刑事訴訟法第158 條之3 定有明文。
      而同法第159 條之1 第2 項雖規定，被告以外之人於偵查
      中向檢察官所為之陳述，除顯有不可信之情況者外，得為
      證據。惟該被告以外之人（含共同被告、共犯、被害人、
      證人等），於偵查中向檢察官所為之陳述，性質上仍屬傳
      聞證據（即審判外之陳述），然因檢察官依法有訊問被告
      、證人及鑑定人之權，證人、鑑定人且須「具結」，而檢
      察官向被告以外之人所取得之陳述，原則上均能遵守法律
      規定，不致違法取供，其可信性極高，為兼顧理論與實務
      ，因而規定除顯有不可信之情況者外，得為證據（參考刑
      事訴訟法第159 條之1 立法理由）。但被告以外之人於偵
      查中向檢察官所為之陳述，仍應依法具結，始有證據能力
      。
   2、本件證人乙○○於偵查中之證述，乃係檢察官以告訴人身
      分對其偵訊所為，若以其等所陳親身經歷之經過，作為認
      定他人犯罪事實之依據時，乃居於證人之地位，亦即其證
      據方法為證人，仍須踐行有關證人之證據調查程序，惟依
      卷內資料，乙○○在檢察官偵查中雖曾陳述有關被告甲○
      ○涉犯本件過失傷害犯行之事實，但乙○○此部分陳述，
      並未依法具結，依刑事訴訟法第158 條之3 規定，不得作
      為證據。
（三）另道路交通事故現場圖、道路交通事故調查報告表（一）
      、（二）均係員警接獲報案後抵達肇事現場，依法執行實
      施勘察等職務後所製作以紀錄當時實見現場情形之紀錄文
      書，並無證據證明有何虛偽不實或明顯瑕疵等顯不可信之
      情況存在，依刑事訴訟法第159 條之4 第1 款之規定，皆
      有證據能力；至卷附被害人乙○○之行政院衛生署桃園醫
      院診斷證明書3 張、長庚紀念醫院診斷證明書1 張，則為
      醫師於執行醫療業務時所需製作之證明文書，復無證據顯
      示該診斷證明書存有詐偽或虛飾之情事，核無刑事訴訟法
      第159 條之4 第2 款所定顯有不可信之特別情況，應得為
      證據；又車禍現場及車損照片8 張則係機械之方式所留存
      之影像，並非依憑人之記憶再加以轉述而得，要非供述證
      據，殊無「傳聞證據排除法則」之適用，此外，復無證據
      證明有何偽造、變造或違法取得之情事，且均與檢察官主
      張之事實具有關聯性，各該照片亦胥有證據能力；至臺灣
      省桃園縣區車輛行車事故鑑定委員會95年8 月3 日桃縣行
      字第0955202281號函、臺灣省車輛行車事故覆議鑑定委員
      會，96年2 月14日府覆議字第0966200338號函各1 份，則
      分別係檢察官及本院囑託具車禍事故鑑定能力機關就本件
      車禍事故為鑑定、覆議後所提出之書面報告，自應具有證
      據能力。
四、訊據被告甲○○固坦承於94年10月9 日下午2 時30分許，駕
    駛車牌號碼6U－8759號自用小客車，沿桃園縣桃園市○○路
    由市區往中壢方向行駛，行經同縣市○○路425 巷口，欲左
    轉彎進入該巷時，與乙○○所騎乘車牌號碼YQT ─686 號輕
    型機車發生碰撞，致乙○○人車倒地並受有傷害等情，惟堅
    決否認有何過失傷害犯行，辯稱：桃園市○○路○○路段係
    雙向四線道，肇事地點路口係網狀線，伊於案發當時見網狀
    線區域內並無車輛，其他路口之車輛亦均靜止不動，伊就先
    左轉準備駛入中山路425 巷巷口。當時中山路由中壢往市區
    方向之外側車道上有一輛公車在停等紅燈而擋住伊的視線，
    造成視線死角，伊知道那個路口車子很多，所以有留意提防
    從中壢方向沿中山路往市區方向行駛之車輛，故伊於左轉時
    慢慢行駛，並於公車前停下來鳴按喇叭，之後才將煞車鬆開
    ，讓車子以不到時速5 公里的速度慢慢前行，但車頭才剛駛
    出路面邊線約10、20公分時，便遭到告訴人所騎乘於公車右
    側且在車道之外行駛的機車撞及。當時因為公車擋住視線，
    伊實在無從注意到告訴人在公車右側騎車經過等語。經查：
（一）被告甲○○於民國94年10月9 日14時30分許，駕駛車牌號
      碼6U－8759號自小客車，沿桃園縣桃園市○○路由市區往
      中壢方向行駛，行經同縣市○○路425 巷口，欲左轉彎進
      入該巷時，與乙○○所騎乘車牌號碼YQT ─686 號輕型機
      車發生碰撞，致乙○○人車倒地，並受有右膝及左膝挫傷
      、頸部疼痛及頸椎受傷等傷害，而被告車損部位係在右前
      車頭葉子板，告訴人乙○○所騎乘車輛受損部位係車頭左
      前車頭角處等情，業經被告坦承在卷，並有道路交通事故
      現場圖、調查報告表（一）、（二）各一份、乙○○之行
      政院衛生署桃園醫院診斷證明書3 張、長庚紀念醫院診斷
      證明書1 張附卷可稽，堪認屬實。
（二）查本件被告沿桃園縣中正路由市區往中壢方向行駛，行經
      肇事路口，欲自中正路左轉進中正路425 巷，適時中正路
      由中壢往市區方向之外側車道有公車停等紅燈等情，業據
      被告、告訴人及證人即被告之妻張美芝一致述明在卷，堪
      認果有斯情無疑，職是，既有公車在外側車道停等紅燈，
      公車且係體大車高，自會阻擋被告觀察沿公車右側往市區
      方向行來車流之視線，則被告依其於案發之際駕駛車輛時
      上開客觀存在之狀態，應注意該公車車道右側恐有機車疾
      駛而出，而有與於該處轉彎之車輛發生碰撞之可能，並應
      注意採行可行且必要之防範措施以避免該碰撞結果之發生
      。而被告確實知悉該路口車流甚大，故有特別留意沿中山
      路自中壢方向往市區方向行駛之車輛等情，業據被告於本
      院審理中供述在卷，另證人即被告之妻亦即在場之人張美
      芝亦於本院審理中證稱：中正路係我與被告回家之路，因
      為我們住在附近，故知道該路段是危險路段，該路段機車
      的行駛速度很快，經常不顧該處有路口便直接衝過去。所
      以案發當時我有特別提醒被告，叫被告開慢一點。依照我
      們的行車經驗，該路段路面邊線外經常有機車行駛，如果
      車流量大的話，機車幾乎都是行駛在白線外。案發當天外
      側車道停有公車的情況，依照我們的經驗，白線外也會有
      機車行駛等語甚詳。是該肇事路段為被告返家時必經之路
      ，被告知悉該處車流甚大，且被告於案發當時準備左轉進
      入中正路42 5巷時，並曾由證人張美芝提醒其應特別注意
      於該路段行駛於白線外之機車，足認依被告之駕駛經驗及
      案發當天之駕駛情形，被告顯能且已經預見該肇事路口常
      有機車行駛於路面邊線以外，而有與被告之轉彎車輛發生
      碰撞之可能。是被告於案發當時既應注意上開中正路由中
      壢往市區方向，於公車停等紅燈之外側車道路面邊線以外
      常有機車行駛，且依被告之駕駛經驗業已預見本件車禍事
      故發生之可能，則本件爭點厥為被告依其車禍發生前之行
      車位置、車行速度等駕駛情節，是否確已依其預見程度而
      注意為必要且可能之防範措施，以防免本件車禍事故之發
      生。而所謂善盡防免結果發生之義務所應採行之行為，當
      係行為人依其當時身處環境及周圍條件，客觀上可能且合
      理之行為即足當之，而無從苛求行為人於任何情況下均應
      以對公益造成更大妨害或實施超越合理之防範措施之方式
      ，以避免危險結果之發生。
（三）經查，本件被告行駛於中正路與左轉進入中正路425 巷之
      際，中正路由中壢往市區方向之外側車道適有公車於該路
      口處停等紅燈，故當時被告所駕駛之自用小客車車身係與
      該公車車身成垂直狀。依當時路口有公車擋住被告所駕車
      輛車身及被告右方視線，而被告駕駛之自用小客車車頭與
      被告之駕駛座尚有一段距離之情形下，除非被告之車身往
      前駛至車前擋風玻璃已與公車右側車身接近平行之處，使
      駕駛人在將身體盡量前傾往右張望時，可自車前擋風玻璃
      約略注意公車右側之來車，否則在僅有車頭突出公車右側
      車身約10、20公分之情形下，駕駛人之右側視線仍為公車
      所阻擋，是在被告車輛駕駛座前之擋風玻璃位置尚未駛出
      公車右側之前，被告實無可能看見公車右側是否確有來車
      。而被告為避免車頭駛出公車右側時，遭行駛於該公車右
      側路面邊線以外之機車碰撞致生事故，被告所得採取之方
      法或有：1 、完全放棄轉彎之行為，停車於中山路路口處
      ，等待四周路口車輛淨空、公車駛離後再行左轉，如此必
      可完全防免與行駛於被告無法眼見之公車右側路面邊線外
      之機車發生事故。惟本件肇事路口於案發當時車流甚大、
      交通繁忙，被告雖可為禁絕本件車禍事故發生之危險而停
      車於路口處，惟此勢將導致行駛於被告後方之車輛無法前
      行，造成該路段交通壅塞堵塞，使車行狀況益形混亂，而
      徒增其他用路車輛行車之風險。是要求被告停車於路口處
      而放棄轉彎行為以避免發生碰撞，客觀上雖非不可行，惟
      以案發當時之車潮、被告當時之行車位置等現實環境以觀
      ，竟要求被告需以增加他人行車障礙之方式，以避免自身
      發生事故之可能，顯已超越合理期待。2 、轉彎至公車前
      時，即停車於公車之前而不繼續駛入中正路425 巷。惟此
      際停等紅燈之公車隨時可能因燈號的變化而必需往前直行
      ，被告停車於公車之前，勢必造成公車於號誌轉換為綠燈
      時無法前進，而亦造成公車後方交通阻塞。況按「網狀線
      ，用以告示車輛駕駛人禁止在設置本標線之範圍內臨時停
      車，防止交通阻塞。」，道路交通標誌標線號誌設置規則
      第173 條訂有明文。而肇事路口劃設有網狀線，此觀諸卷
      附道路交通現場圖自明，是該處顯然禁止臨時停車。準此
      ，實殊難期待被告以阻塞交通且違反交通法規而對公益造
      成更大妨害之方式，達成避免本件事故風險之目的。3 、
      於轉彎行至公車前時，減速慢行並鳴按喇叭後，始將車輛
      緩緩駛出公車右側，使斯時行駛於公車右側路面邊線以外
      之機車駕駛人，得於相當距離外即可自緩緩突出之車頭而
      預見邊線之內有車輛即將駛出，使機車有應變減速之餘裕
      ，以避免碰撞事故之發生。依案發當時被告係行車於車流
      繁忙之交岔路口，減速慢行時被告之車輛可依一般行車動
      線繼續行駛，且對交通順暢之危害甚微，並可兼顧被告及
      於公車右側邊線外行駛之機車雙方之行車安全，而減速慢
      行並鳴按喇叭對汽車駕駛人係屬可能，而無何難以達成之
      情事，亦屬對駕駛人合理之期待。是轉彎過程中減速慢行
      、緩步前進，並鳴按喇叭示警等行為，當屬被告依案發當
      時之客觀環境所必要且可能之防範措施。經查，被告於案
      發當時左轉之際，係慢慢行駛，並於公車前停下來鳴按喇
      叭，之後才將煞車鬆開，讓車子以不到時速5 公里的速度
      慢慢前行一節，業據被告於本院審理中證述在卷。核與證
      人即被告之妻亦即在場之人張美芝於本院審理中證稱：案
      發當時被告就在汽車左轉從上開2 車道的內側車道轉到外
      側車道的路段的時候，有在按喇叭，走到公車前面的時候
      也有按喇叭，他停頓了5 秒，並按了3 聲喇叭後才往前走
      ，他才剛把煞車放掉，讓車自動前行，並沒有採油門等語
      ，互核相符。堪認被告依其所預見公車右側恐有機車行經
      之狀況，而於肇事路口左轉時已減速慢行，甚且於駛至公
      車前方時稍停約5 秒，並鳴按喇叭3 聲後，始將車輛煞車
      鬆開，使車輛緩慢前進，以令於公車右側行駛之機車於相
      當距離前，即可自緩慢突出之自用小客車車頭預見被告之
      車輛即將駛出，則被告確已依其預見程度，依其當時身處
      環境及周圍條件，採行上開可能、合理且必要之防範措施
      ，而在被告已善盡其注意義務並為必要之應變行為後，仍
      與告訴人之機車發生碰撞，則此車禍結果之發生，實已非
      被告可避免或防止，而難認被告有何過失存在。
（四）按「汽車行駛至交岔路口時，轉彎車應讓直行車先行」，
      道路交通安全規則第102 條第1 項第6 款固有明訂。另本
      件經送臺灣省桃園縣區車輛行車事故鑑定委員會鑑定，認
      被告駕駛自小客車左轉彎未讓直行車先行為本案肇事主因
      ，有該會95年8 月3 日桃縣行字第0955202281號函1 份在
      卷可參，經送臺灣省車輛行車事故覆議鑑定委員會覆議，
      其結果亦認被告駕駛自小客車，行經無號誌交岔路口，左
      轉時未注意讓對向直行車先行，為肇事主因，此有該會96
      年2 月14日府覆議字第0966200338號函在卷足憑。惟揆諸
      上開鑑定報告內容所示，該鑑定報告肇事分析欄中，其「
      駕駛行為」僅敘述被告甲○○駕駛自小客車由桃園往中壢
      方向沿中山路行駛至中山路425 巷口前左轉，乙○○駕駛
      輕型機車由對向車道駛至，乙○○機車車頭與甲○○自用
      小客車車頭發生碰撞之事實，另就「路權歸屬」部分載為
      甲○○自小客車左轉，乙○○輕機車直行。惟鑑定報告上
      開所載本件車禍事故發生當時，被告係於上開路口處欲左
      轉進入中山路425 巷，而告訴人係沿中山路中壢往桃園方
      向直行，兩車在路口處發生擦撞，車損點係被告右前車頭
      葉子板與被告左前車頭角等情，乃被告與告訴人均不爭執
      之客觀事實，惟殊難僅以左轉車輛與直行車輛發生碰撞事
      故一節，即必然得出該轉彎車輛未讓直行車先行，而該直
      行車輛未注意車前狀況之結論。事故車輛是否有違上開規
      定，尚須依照事故當事人行車當時之駕駛狀況、周遭環境
      等情況以為判斷，始得據以認定駕駛人是否有應注意、能
      注意而不注意上開注意義務之情事。惟鑑定報告除就本件
      被告與告訴人之車輛發生碰撞此一客觀事實描述如上以外
      ，報告中「鑑定意見」雖認被告有轉彎車未讓直行車先行
      之過失，惟就何以認定此結論之推論過程竟付之闕如。且
      肇事分析欄所列之「佐證資料」究係分別佐證何項事實，
      以使鑑定委員得出如鑑定意見所示之結論，亦均未見說明
      。是上開鑑定報告查無認定被告及告訴人肇事因素之判斷
      基礎及推論過程，則徒以被告所行駛之轉彎車與告訴人所
      騎乘之直行車發生碰撞，即驟認雙方對本件車禍事故之發
      生皆有過失，此結論顯然出於直觀而未見論理。是殊無從
      以此推論過程不備之鑑定意見，即逕認被告及告訴人於本
      件車禍之發生各有如鑑定報告所稱之違規行為及肇事因素
      。
四、綜上所述，被告既已於其行車過程中盡其應盡之注意義務，
    且無證據證明被告有其他違規情事，被告所辯對於本件車禍
    之發生並無過失，堪予採信。從而公訴人所提出之證據並無
    法證明被告於本件車禍事故之發生存有何過失，或有何應注
    意之行車義務卻疏未注意之情形存在，此外，復查無其他積
    極證據足資證明被告確有公訴人所指之上開犯行，自屬不能
    證明被告犯罪，揆諸首揭法條、判例要旨及說明，應諭知被
    告無罪之判決，原審判決未察，而為被告有罪之判決，尚有
    未合，上訴人執前述理由提起上訴為有理由，自應由本院將
    原審判決撤銷改判。又本件檢察官原聲請以簡易判決處刑，
    惟經本院認有刑事訴訟法第451 條之1 第4 項但書第3 款之
    情形，因此改依第一審通常程序審理，並為被告無罪之諭知
    。
五、據上論斷，應依刑事訴訟法第452 條、第455 條之1 第3 項
    、第369 條第1 項前段、第301條第1項，判決如主文。
本案經檢察官許曉微到庭執行職務。
中　　華　　民　　國　　96　　年　　7 　　月　　31　　日
                  交通法庭審判長法　官  蔡榮澤
                                法  官  魏于傑
                                法  官  林蕙芳
以上正本證明與原本無異。
如不服本判決，應於判決送達後10日內向本院提出上訴狀（應附
繕本），其未敘述上訴理由者，應於上訴期間屆滿後20日內補提
理由書狀於本院，上訴於臺灣高等法院。
  　　　　　　　　　　　　　　　書記官　李佩玲
中　　華　　民　　國　　96　　年　　8 　　月　　1 　　日
